---
title: "Elementos básicos de R"
author: "Samuel Calderon"
date: "1/6/2021"
output: html_document
---

# Operadores aritméticos

```{r}
1994 + 27
```

```{r}
28 / 365 * 100
```

```{r}
2 ** 3
```

```{r}
(((1+2)*3)**2)/3
```

```{r}
1+2*3**2/3
```

# Operador de asignación

```{r}
resultado <- (((1+2)*3)**2)/3
```

```{r}
resultado
```

# Actualizar valor asignado

```{r}
resultado <- resultado + 3
```

```{r}
resultado
```

```{r}
resultado2 <- resultado + resultado
```

```{r}
resultado2
```


```{r}
resultado3 <- resultado2 - resultado
```

```{r}
resultado3
```

```{r}
resultado4 <- resultado3 * resultado
```

```{r}
resultado3 <- 10
```

```{r}
resultado4
```

```{r}
resultado5 <- resultado3 * resultado
```

```{r}
resultado5
```

```{r}
resultado4 <- "hola"
```

```{r}
resultado4
```

# Vectores

```{r}
v_logical <- TRUE
v_double <- 3.1416
v_integer <- 5L
v_character <- "Hola mundo"
```

## Comprobar tipo

```{r}
is.logical(v_logical)
```

```{r}
is.numeric(v_double)
```

```{r}
is.integer(v_double)
```

```{r}
is.double(TRUE)
```

```{r}
is.integer(10)
```

```{r}
is.double(10)
```


```{r}
test <- is.integer(10)
```

```{r}
test
```

## Comprobar tipo alternativo

```{r}
typeof(v_character)
```

```{r}
typeof(v_integer)
```

```{r}
typeof(TRUE)
```

```{r}
test_tipo <- typeof(1L)
```

```{r}
test_tipo
```


```{r}
is.character(typeof(is.character(typeof(test_tipo))))
```

```{r}
typeof("double")
```


1. "3.1415": "character"
2. FALSE: "logical"
3. 1 + 10: "double"
4. 142365L: "integer"


```{r}
nuevo_test <- 1+10
typeof(1 + 10)
typeof(11)
typeof(nuevo_test)
```

```{r}
typeof(1L + 10L)
```

```{r}
typeof(typeof(1 + 10))
```

## Vectores con más de un elemento

```{r}
letters
```

```{r}
length(v_logical)
```

```{r}
length(letters)
```

```{r}
mi_vector_largo <- c("elemento1", 
                     "elemento2", 
                     "elemento3", 
                     "elemento4")
```

```{r}
mi_vector_largo2 <- c("elemento1", "elemento2", "elemento3", "elemento4")
```

```{r}
mi_vector_largo
```

```{r}
mi_vector_largo2
```

```{r}
mi_vector_largo3 <- c(mi_vector_largo, mi_vector_largo2)
```

```{r}
mi_vector_largo3
```

## Operador de secuencia simple

```{r}
mi_vector_numerico1 <- 1:6

mi_vector_numerico1
```

```{r}
typeof(mi_vector_numerico1)
```


## Concatenar vectores largos

```{r}
mi_vector_numerico2 <- 11:16

mi_vector_muy_largo <- c(mi_vector_numerico1, 
                         mi_vector_numerico2, 
                         21:26)

mi_vector_muy_largo
```

```{r}
mi_vector_muy_largo2 <- c(1:6, 11:16, 21:26)

mi_vector_muy_largo2
```

```{r}
typeof(mi_vector_muy_largo)
```


## Ejercicio

secuencia del 100 al 200

```{r}
mi_secuencia <- 100:200
```

```{r}
mi_secuencia
```

¿Qué tipo de vector se formó con esa secuencia?

```{r}
typeof(mi_secuencia)
```

Crear vector de nombres

Crea un vector en el que cada elemento es una parte de tu nombre completo. Por ejemplo:

```{r}
mi_nombre <- c("Samuel", "Enrique", "Calderon", "Serrano")
```

```{r}
typeof(mi_nombre)
```



# Operaciones con vectores


```{r}
mi_secuencia1 <- 1:10
mi_secuencia2 <- 11:20
```

```{r}
mi_secuencia1
mi_secuencia2
```


```{r}
length(mi_secuencia1)
length(mi_secuencia2)
```

```{r}
mi_secuencia1 + mi_secuencia2
```

```{r}
mi_secuencia2 - mi_secuencia1
```

```{r}
mi_secuencia1 * mi_secuencia2
```

## Reciclaje de vectores


```{r}
mi_secuencia1
```


```{r}
mi_secuencia1 + 1
mi_secuencia1 * 5
mi_secuencia1 ** 2
```


## Coerción de vectores

```{r}
mi_vector_muy_largo
```

```{r}
vector_combinado <- c(mi_vector_muy_largo, "1")
```

```{r}
typeof(vector_combinado)
```

```{r}
vector_combinado
```


```{r}
typeof(mi_vector_muy_largo)
```

## Coerción explícita

```{r}
vector_true_integer <- as.integer(TRUE)
```


```{r}
typeof(vector_true_integer)
```

```{r}
vector_true_integer
```


```{r}
as.character(TRUE)
```

```{r}
as.logical("TRUE")
```

```{r}
as.integer("10")
```

```{r}
as.integer(5.0)
```

```{r}
as.double("6.108")
```

## Coerción puede perder información

```{r}
as.integer(5.4234)
```

```{r}
as.integer(5.99999)
```

```{r}
as.double(as.integer(5.4234))
```

```{r}
as.logical(8)
```

```{r}
as.logical(-0.000000135)
```

```{r}
as.logical(0)
```








































